【裁判字號】    96,家訴,41
【裁判日期】    970128
【裁判案由】    撤銷死亡宣告
【裁判全文】
臺灣士林地方法院民事判決              96年度家訴字第41號
原      告  甲○○
訴訟代理人  方正儒律師
被      告  乙○○
上列當事人間請求撤銷死亡宣告事件，本院於民國97年1 月14日
言詞辯論終結，判決如下：
    主  文
原告之訴駁回。
訴訟費用由原告負擔。
    事實及理由
一、原告起訴主張：
  (一)原告為吳城之姊吳氏茶之孫女，近日知悉被告乙○○（即吳
    城之姊吳氏茶之孫子，原告之胞兄）曾向鈞院聲請宣告吳城
    死亡，經鈞院於民國95年8 月31日以95年度亡字第11號判決
    （以下稱原判決），宣告吳城於民國34年10月25日下午12時
    死亡，惟上開判決因確定死亡之時不當，業已影響吳氏茶對
    吳城遺產之繼承權，並間接影響原告經由其母吳氏茶繼承吳
    城財產之權利，故原告為本件撤銷死亡宣告之訴，有法律上
    利害關係之人。
  (二)鈞院上開判決認定吳城係民國元年10月10日失蹤，此係錯誤
    ，吳城之失蹤日期為日據時期大正10年（即民國10年）10月
    10日。我國民法係18年10月10日施行，再依修正前民法第8
    條第1 項之規定，於我國民法施行時，吳城尚未失蹤滿10年
    ，故不應適用民法總則施行法第3 條第2 項之規定，以民法
    總則施行之日為失蹤人吳城死亡之時，應自民國10年10月10
    日起計10年，而為20年10月10日下午12時。實務上，亦有多
    數判決認為於18年10月10日至34年10月25日間失蹤之人，仍
    應適用民法總則施行法第3 條第3 項之規定，即認定上開期
    間失蹤之人，係於民法總則施行後始失蹤，故認定34年10月
    25日非為臺灣地區之民法總則施行日。
  (三)原判決係以臺灣地區於34年10月25日光復，自應以是日為民
    法總則施行之日，故認定民國元年10月10日失蹤之吳城，依
    修正前民法第8 條第1 項之規定，於民法總則施行法前，已
    超過10年，故宣告以34年10月25日為吳城死亡之時，但：
    1.我國民法總則施行之時係18年10月10日，除此之外並未對
      臺灣地區另定有其他施行日期，故原判決認定我國民法總
      則對於臺灣地區係於34年10月25日施行，即與法不合。
    2.民法總則施行法第3 條第2 項固規定：「民法總則施行前
      已經過民法總則第八條所定失蹤期間者，得即為死亡之宣
      告，並應以民法總則施行之日為失蹤人死亡之時。」，但
      該規定所指之「民法總則施行前」於該法係指18年10月10
      日之前，並非原判決所謂之34年10月25日。
    3.另雖有司法院42年3 月19日臺42令民字第1233號、43年5
      月23日臺43令民字第2982號、44年10月18日臺44令民字第
      5696號、45年4 月11日臺45令民字第1706號等命令，認為
      臺灣地區民法總則施行之日為34年10月25日，但依司法院
      大法官會議釋字第216 號解釋：「法官依據法律審判，憲
      法第80條載有明文。各機關依其執掌就有關法規為釋示之
      行政命令，法官於審判時，固可予已引用，但仍得依據法
      律，表示適當之不同見解，並不受其拘束，‧‧‧」職是
      司法院上開行政命令，並無拘束法官依法審判之效力。
    4.再參以上開所附我國其他法院之判決，均非採原判決之標
      準認定日據時代失蹤之人死亡之時點，故原判決所採之標
      準，不僅造成「一國兩制」，且嚴重損及原告之繼承利益
      。
    5.事實上，如依原判決之見解於日據時代（西元1895至1945
      年）失蹤之人，於34年10月25日為宣告死亡之時點，即會
      發生如光復前40年前失蹤之人，均以34年10月25日為宣告
      死亡之時點，則該等失蹤人口自失蹤之日至宣告死亡之日
      之期間可能有40年之差距，但均宣告同一時間死亡，例如
      1895年失蹤之人與1935年10月25日前失蹤之人，均宣告於
      34年（1945年）10月25日死亡，其不合理顯而易見。
  (四)原判決之見解與民法第8 條之立法意旨相悖：
    1.修正前民法第8 條第1 項之立法理由為「僅按失蹤云者，
      離去其住所或居所，經過一定年限，生死不分明之謂也。
      死亡宣告者，謂由法院以裁判宣告看做死亡也。凡人財產
      上及親屬上之關係，於生死相關者甚大，故人之生死既不
      分明，則某人之財產上及親屬上關係，亦瀕於不確定之情
      形，非但有害利害關係人之利益，並害及公益，故對於生
      死不明之人，經過一定期間，法院得因利害關係人之聲請
      ，為死亡之宣告。此種死亡宣告制度，是又對於權利能力
      終於死亡之例外也。失蹤人得為死亡之宣告，其應經過若
      干年限，須視失蹤人之年齡或遭遇而有所區別，在普通人
      之失蹤，應自失蹤日起，經過十年，宣告死亡。若失蹤人
      之年齡，已滿七十歲者，應自失蹤日起，經過五年，即得
      為死亡之宣告。若其失蹤之原因，係遭遇特別災難，如水
      火兵疫之類，則自失蹤日起，經過三年，即得為死亡之宣
      告。於此有須注意者，即此種種年限，均須扣足計算，而
      其失蹤日期之起算尤須自最後接到音信之日起算。否則其
      人既有音信，即不能謂之生死不明，亦即不能為死亡宣告
      之聲請也。」
    2.依上述，死亡宣告制度之立法目的，係為維護財產及親屬
      上之公益及個人利益，對於生死不分明之人以經過「一定
      期間」，由利害關係聲請為死亡宣告，故如依原判決之見
      解，失蹤之期間相差可達40年（以原判決為例，吳城由其
      認定失蹤之10年10月10日時至原判決宣告其死亡之34年10
      月25日，期間超過24年），根本與死亡宣告經過「一定期
      間」之立法意旨相悖，不僅與法不合，對財產及親屬上之
      公益及個人利益亦造成嚴重之傷害，故法院自當慎重解釋
      相關法律並適用之。並聲明：(1)鈞院民國95年8 月31日95
      年度亡字第11號民事判決就吳城之死亡宣告應予撤銷。(2)
      上開判決應更正為吳城於民國20年10月10日下午12時死亡
      。(3)訴訟費用由被告負擔。
二、被告乙○○則到庭表示認諾原告之訴。
三、按關於認諾及訴訟上自認或不爭執事實之效力之規定，於撤
    銷死亡宣告之訴，不適用之；法院並得斟酌當事人所未提出
    之事實，此觀民事訴訟法第639 條準用同法第594 條、第59
    5 條規定自明。本件被告對於原告之主張雖不爭執，然撤銷
    死亡宣告之訴，具有確定失蹤人身分及財產法律關係之重大
    效力，與社會公益有關，非屬當事人處分權之範圍，揆諸前
    揭規定，本院自應依職權調查認定失蹤人吳城之死亡時點，
    先予敘明。
四、次按，失蹤人失蹤滿10年後，法院得因利害關係人之聲請，
    為死亡之宣告，民國71年1 月4 日修正前之民法第8 條第1
    項定有明文。又民法總則第8 條、第9 條及第11條之規定，
    於民法總則施行前失蹤者，亦適用之；民法總則施行前已經
    過民法總則第8 條所定失蹤期間者，得即為死亡之宣告，並
    應以民法總則施行之日為失蹤人死亡之時，民法總則施行法
    第3 條第1 項、第2 項規定甚明。經查：
  (一)原告主張失蹤人係於吳城係於民國10年（即大正10年）10月
    10日失蹤之事實，此為兩造所不爭執，並經本院依職權調閱
    95年度亡字第11號全卷查核無誤，有失蹤人吳城之日據時期
    戶口調查簿在卷可稽，自堪信為真正。
  (二)按失蹤人於民法總則施行前已經過民法總則第8 條所定失蹤
    期間者，得即為死亡之宣告，並應以民法總則施行之日為失
    蹤人死亡之時，民法總則施行法第3 條第2 項已有明文。我
    國民法總則雖於民國18年9 月24日已由國民政府制定公布全
    文，並於民國18年10月10日於大陸地區施行，然因臺灣地區
    係根據馬關條約於西元1895年割讓予日本，至民法總則施行
    之日即民國18年10月10日，臺灣地區仍屬日本領土，迄民國
    34年10月25日始光復，在此之前，自無適用我國民法總則之
    餘地。是我國民法總則實於民國34年10月25日起始施行於臺
    灣地區，失蹤人倘於臺灣光復之前已失蹤並經過修正前民法
    第8 條所定失蹤期間者，依照上開條文，自應以民法總則施
    行於臺灣省之日即中華民國34年10月25日下午12時，作為失
    蹤人死亡之時，此有司法院42臺四二令民字第1233號、43年
    臺四三令民第2982號、44年臺四四令民第5696號、45年臺45
    令民第1706號民事裁判指正可資參酌（吾國民法學者施啟揚
    所著民法總則第85頁亦採相同之見解）。
  (三)查本件失蹤人吳城既於民國10年10月10日失蹤，依修正前民
    法第8 條第1 項規定，計至民國20年10月10日雖已屆滿失蹤
    期間，惟因斯時臺灣地區尚未光復，民法總則並未施行於臺
    灣地區，依照上揭說明，自應以民法總則施行於臺灣地區之
    日即民國34年10年25日下午12時推定為失蹤人吳城死亡之時
    。是原告主張本件失蹤人吳城係於民國10年10月10日失蹤，
    依民法總則施行法第3 條第1 項及修正前民法第8 條之規定
    ，應於民國20年10月10日失蹤期間即已屆滿，故死亡宣告判
    決所確定其死亡之時應為民國20年10月10日下午12時云云，
    顯係誤解法令，洵不足採。
  (四)至原告主張若於臺灣光復前失蹤之人，一律以34年10月25日
    為宣告死亡之時點，即會造成失蹤之日至宣告死亡之日期間
    差距甚大，顯不合理云云。惟即使在大陸地區失蹤之人，在
    民法總則施行前已經過民法總則第8 條所定失蹤期間者，得
    即為死亡之宣告，並均以民法總則施行之日即民國18年10月
    10為該失蹤人死亡之時，民法總則施行法第3 條第2 項定有
    明文，亦可能有類此情形，不唯在臺灣始會發生，此乃立法
    裁量之問題，豈能據此率認死亡時間認定有誤。
五、綜上所述，本院95年度亡字第11號死亡宣告判決所確定失蹤
    人吳城之死亡時間為民國34年10月25日下午12時，並無違誤
    。從而，原告訴請撤銷本院95年度亡字第11號死亡宣告判決
    ，並請求更正失蹤人吳城之死亡時間為民國20年10月10日下
    午12時，於法無據，應予駁回。
六、據上論結，本件原告之訴為無理由，依民事訴訟法第78條，
    判決如主文。
中    華    民    國    97    年    1     月    28    日
                  家事法庭法官      李昆霖
以上正本證明與原本無異。
如對本判決上訴，應於判決送達後20日之不變期間內，向本院提
出上訴狀。
中    華    民    國    97    年    1     月    28    日
                          書記官    李佳穎


司法院資訊處製作；財團法人民間司法改革基金會備份。
